【裁判字號】    90,上,61
【裁判日期】    901017
【裁判案由】    拆屋還地
【裁判全文】
臺灣高等法院高雄分院民事判決  九十年度上字第六一號
      上  訴  人    丙○○
                    庚○○
                    辛○○○
                    己○○
                    丁○○
      訴訟代理人    戊○○
      被上訴人      屏東縣東港區漁會
      法定代理人    乙○○
      訴訟代理人    甲○○
右當事人間拆屋還地事件，上訴人對於中華民國八十九年十二月三十日臺灣屏東地方
法院八十九年度訴字第九一八號第一審判決提起上訴，本院判決如左：
      主      文
上訴駁回。
第二審訴訟費用由上訴人負擔。
      事      實
甲、上訴人方面：
一、聲明：求為判決：
（一）原判決廢棄。
（二）被上訴人在第一審之訴駁回。
（三）第一、二審訴訟費用由被上訴人負擔。
二、陳述：除引用與原審判決書記載相同者外，另補稱：
（一）按「土地所有人建築房屋逾越疆界者，鄰地所有人如知其越界而不`即提出異
      議，不得請求移去或變更其建築物」，民法第七百九十六條前段明文規定。查
      系爭建物為上訴人之父何金木於二十三年前所建，當時系爭土地為共有地，於
      七十九年間經法院裁判分割，系爭土地由訴外人張世昌取得之時即知悉系爭建
      物越界占用之事實，張世昌並未提出異議，其後張世昌積欠被上訴人債務，系
      爭土地經查封拍賣由被上訴人承受取得。依上開規定，張世昌已不得請求上訴
      人拆屋還地，對於嗣後受讓該不動產而取得所有權之人繼續存在，則被上訴人
      訴請拆屋還地亦無理由（參照最高法院七十一年台上字第四０九號；八十五年
      台上字第一逼九號裁判意旨）。
（二）上訴人因繼承而承受被繼承人何金木之權利義務，何金木依土地共有之法律關
      係合法使用土地，被上訴人僅能依據其他法律關係要求上訴人為其他之給付，
      不得依其後取得之土地所有權，依民法第七百六十七條物上請求權之規定，請
      求上訴人拆屋還地。
乙、被上訴人方面：
一、聲明：求為判決如主文所示。
二、陳述：除引用與原審判決書記載相同者外，另補稱：系爭未辦保存登記建物是在
    六十六年所建，而系爭土地在七十九年經判決分割，共有持分情形即不存在，上
    訴人明知他們的建物佔到系爭土地而不即時拆除，自屬侵害被上訴人之所有權等
    語。
丙、本院依職權函調臺灣屏東地方法院八十八年度執字第五一二九號與八十九年度執
    字第一一四八三號民事執行卷。
      理      由
一、被上訴人之原法定代理人許德祥於訴訟中離職，變更為乙○○並聲明承受訴訟，
    及提出當選證明書影本一紙為證，上訴人亦不爭執，合先敘明。
二、被上訴人起訴主張：系爭坐落屏東縣新園鄉○○段八八六地號土地為被上訴人所
    有，土地上如原判決附圖Ａ部分所示面積一六．七二平方公尺，為已故何金木所
    原始起造之未辦理保存登記建物所無權占用；何金木已於八十三年七月十日死亡
    ，其繼承人為配偶何陳仙梅及子女丙○○、庚○○、己○○、戊○○、何宗晃、
    辛○○○、丁○○。但何陳仙梅又於八十五年六月二十三日死亡，其繼承人為丙
    ○○、庚○○、己○○、戊○○、何宗晃、辛○○○、丁○○。何宗晃亦於八十
    七年四月九日死亡，因無配偶及子女，故其繼承人為丙○○、庚○○、己○○、
    戊○○、辛○○○、丁○○。是故，系爭建物所有權人依繼承關係為上訴人丙○
    ○、庚○○、己○○、戊○○、辛○○○、丁○○等六人共有。依民法第七百六
    十七條規定，被上訴人自得訴請上訴人將如原判決附圖Ａ部分面積一六．七二平
    方公尺土地上之系爭建物拆除，將系爭該部分土地交還被上訴人等情。
三、上訴人則以：伊等先父何金木於二十三年前建造系爭建物，係坐落屏東縣新園鄉
    ○○段八八三之一地號土地，該土地為上訴人之前手張世昌與其他共有人共有（
    按原地號係烏龍段七０四－一二號等十四筆），其後經法院分割共有物判決始分
    割出系爭同段八八六號土地分歸張世昌，再經被上訴人承受取得；分割前土地共
    有人間就系爭建物坐落土地原無任何約定，但系爭建物縱有部分坐落於系爭土地
    上，亦係何金木於建築時占用，並非上訴人無權占用；另上訴人非系爭土地出賣
    人，而係因繼承而成為鹽洲段八八三之一地號所有權人，被上訴人不得依所有權
    法律關係請求上訴人交付系爭土地等語資為抗辯。
四、經查被上訴人主張前開事實，業經提出系爭土地登記簿謄本二份、繼承系統表一
    份、戶籍登記謄本八份等為證，並經原審勘驗系爭土地，及囑託屏東縣里港地政
    事務所測繪系爭建物坐落系爭土地之位置及面積在案，有該地政事務所八十九年
    十月二十三日八九屏港地二字第八六三二號函附複丈成果圖在卷可稽，並為上訴
    人所不爭執，復經本院函調臺灣屏東地方法院八十八年度執字第五一二九號民事
    執行卷核明，自堪信為真實。被上訴人主張上訴人繼承其被繼承人何金木所有系
    爭未保存登記建物，係無權佔用被上訴人所有系爭土地而請求上訴人應將系爭建
    物拆除，將系爭土地交還被上訴人，上訴人雖不爭執其等繼承之事實，然以前開
    情詞置辯。經查：按各共有人，對於他共有人因分割而得之物，按其應有部分，
    負與出賣人同一之擔保責任，民法第八百二十五條定有明文。本件系爭屏東縣新
    園鄉○○段八八六號土地，係在七十九年間，經臺灣屏東地方法院七十九年度重
    訴字第十號分割共有物事件判決自屏東縣新園鄉○○段七０四－一二等十四筆地
    號土地分割出來，由張世昌取得單獨所有（按原分割後地號為烏龍段七０四之三
    九一號，八十一年地籍圖重測變更為現在鹽洲段八八六號），嗣因張世昌積欠債
    務，系爭八八六號土地經法院拍賣，由被上訴人承受取得所有權等情，為兩造所
    不爭，並經證人張世昌證述屬實，且有被上訴人提出之臺灣屏東地方法院七十九
    年度重訴字第十號分割共有物民事判決影本一件附卷可稽（見原審卷第五七～六
    五頁）。又系爭建物為未保存登記之房屋，係上訴人之被繼承人何金木於二十三
    年前所建，當時坐落之前述未分割前之土地仍屬共有狀態等情，亦為兩造所不爭
    執，但分割共有物判決後，上訴人另分得他筆土地，而分歸被上訴人之前手張世
    昌所有之系爭八八六號土地，則有如原判決附圖Ａ部分面積一六．七二平方公尺
    土地為系爭建物所佔用；惟依前開規定，各共有人對於他共有人因分割而取得之
    物，既應負擔保責任，自不得於判決確定後，主張在該土地建屋使用已久為共有
    人明知，非無權占有，而拒絕還地（最高法院五十年台上字第九一九號判例參照
    ），上訴人所為抗辯自無可採。從而被上訴人主張上訴人所有之系爭建物佔用被
    上訴人所有之系爭土地並無任何權源存在，而依民法第七百六十七條規定，請求
    上訴人將佔用系爭八八六地號土地如原判決附圖Ａ部分面積一六．七二平方公尺
    之系爭建物拆除，將土地交還被上訴人，洵屬正當，應予准許。綜據上述，原審
    為上訴人敗訴之判決，理由雖有未合，惟判決結果一致，應予維持，上訴意旨求
    予廢棄非有理由，應予駁回。
五、據上論結：本件上訴為無理由，合依民事訴訟法第四百四十九條第二項、第七十
    八條、第八十五條第一項前段判決如主文。
中      華      民      國    九十      年      十      月    十七      日
                                      臺灣高等法院高雄分院民事第五庭
~B1審判長法官  蔡明宛
~B2法      官  周慶光
~B3法      官  林健彥
右為正本係照原本作成。
如對本判決上訴，須於判決送達後二十日內向本院提出上訴狀，其未表明上訴理由者
，應於上訴後二十日內向本院提出上訴理由書（均須按他造當事人之人數附繕本）。
上訴時應提出委任律師或具有律師資格之人之委任狀，並依附註條文規定辦理。
中      華      民      國    九十      年      十      月    十八      日
~B法院書記官  廖素珍
附註：
民事訴訟法第四百六十六條之一：
對於第二審判決上訴，上訴人應委任律師為訴訟代理人，但上訴人或其法定代理人具
有律師資格者，不在此限。
上訴人之配偶、三親等內之血親、二親等內之姻親，或上訴人為法人、中央或地方機
關時，其所屬專任人員具有律師資格並經法院認為適當者，亦得為第三審訴訟代理人。
第一項但書及第二項情形，應於提起上訴或委任時釋明之。
                                                                        ｋ


司法院資訊處製作；財團法人民間司法改革基金會備份。
